台灣高等法院民事判決　九十一年度家上字第六七號
　　　上　訴　人　　丙○○
　　　被　上訴人　　乙○○
　　　兼法定代理人　甲○○
右當事人間給付扶養費事件，上訴人對於中華民國九十年十二月十七日臺灣宜蘭地方
法院九十年度家訴字第一七號第一審判決提起上訴，本院判決如左：
    主    文
原判決關於命上訴人給付被上訴人乙○○部分超過新台幣壹佰拾貳萬壹仟參佰肆拾伍
元及其利息部分，與該部分假執行之宣告，暨該部分訴訟費用之裁判，均廢棄。
右開廢棄部分，被上訴人乙○○在第一審之訴及假執行之聲請，均駁回。
其餘上訴駁回。
廢棄部分，第二審訴訟費用由被上訴人乙○○負擔，駁回部分第二審訴訟費用由上訴
人負擔。
    事　　實
甲、上訴人方面：
一、聲明：
    (一)原判決不利於上訴人部分廢棄。
    (二)右廢棄部分，被上訴人在第一審之訴及假執行之聲請均駁回。
二、陳述：除與原判決記載相同者外，補稱略以：
    (一)按原審之判決理由無非以被上訴人係依民法第一千一百十六條之二及民法第一
      百九十五條之規定請求上訴人分別給付被上訴人乙○○扶養費用，賠償被上訴
      人之精神損害；其中關於扶養費用部份，係請求上訴人於不行使或負擔對被上
　　　訴人乙○○權利義務下給付扶養費用，非屬扶養權利人與付扶養義務人就扶養
　　　方法之爭執，自無踐行民法第一千一百二十條、第一千一百三十七條等規定程
　　　序之必要，而關於扶養費用金額範圍之部份，則以兩造之資力衡量以觀，因兩
　　　造收入均屬月入三萬多元，故資力相當，以平均負擔對被上訴人乙○○之扶養
　　　義務，應屬允當，且若上訴人與被上訴人甲○○二人分別每月負擔新台幣（下
　　　同）九千元計算，則被上訴人乙○○每月得受一萬八千元之扶養費用，在一般
　　　客觀標準下已足供生活及適當之教養費用所需，是認被上訴人乙○○對上訴人
　　　扶養費之請求以一個月九千元之標準為適當；而關於被上訴人請求侵權之非財
　　　產上損害賠償部份，則於審酌兩造之社會地位、經濟資力等情以觀，認應以二
　　　萬元部份有理由等語，固非無見，然其認事用法仍有不當之處，茲分述如後。
    (二)按扶養之方法由當事人協議定之。不能協議時，由親屬會議定之，民法第一千
      一百二十條定有明文。又當事人關於扶養方法，不能逕請法院定之，須先協議
      ；不能協議時，再由親屬會議定之；須親屬會議不予議定，或雖有議定，而當
      事人不同意者，始得依民法第一千一百三十七條之規定，向法院聲訴，請求法
      院判決定之；而父母對於親生未成年子女所負扶養義務，不以父母離婚而免除
      ，惟扶養方法不一，受扶養權利者應否與負扶養義務者同居一家而受扶養，抑
　　　應彼此另居，由負扶養義務人按受扶養權利人需要之時期，陸續給付生活費用
　　　，或一次撥付一定金額，或以其他方法以資扶養，應依權義雙方之需要及經濟
　　　能力，由當事人協議定之。不能協議時，應由親屬會議定之，對於親屬會議之
　　　決議有不服時，始得依民法第一千一百三十七條向法院聲訴，不能因當事人未
　　　能協議，逕向法院請求裁判，就此最高法院二十六年渝字第二五九號、二十六
　　　年鄂上字第四０一號及五十八年台上字第一三一七號分別著有判例及判決，而
　　　本案兩造就扶養費之金額及給付方式均有爭執，核上開判例所示，正符合就扶
　　　養方法之爭執，應即適用民法第一千一百二十條及一千一百三十七條之規定程
　　　序，始得向法院聲訴，是被上訴人提起本事件訴訟，顯已違反民法第一千一百
　　　二十條及第一千一百三十七條規定之程序，應予駁回。
    (三)次查扶養義務人須以受扶養權利人所需要之情形，而陸續給付生活費用，抑或
　　　一次撥付一定金額，或以其他方法以資扶養，應依權義雙方之需要及經濟能力
　　　認定，而上訴人仍須扶養家中妻兒父母，根本無法一次給付如被上訴人請求之
　　　扶養費用，兼之被上訴人請求上訴人每月須負擔之扶養費用額亦顯過高，然原
　　　審判決卻對關於為何判令上訴人須一次全額給付扶養費用，完全未加以說明，
　　　導致上訴人若欲履行判決內容，勢必對外舉債，屆時將使上訴人生活陷入困境
　　　，對於其他扶養權利人亦難同時照顧，且現實經濟非常不景氣，上訴人之工作
　　　及收入均不固定，衡之上情，本件扶養費應以按月給付為當。
    (四)次按被上訴人於原審起訴主張乙○○以滿五歲計算，至成年二十歲計有十五年
      （計一八０月），又乙○○生於八十四年十二月二十一日，其滿五歲之日為八
      十九年十二月二十日，故本件請求起算之基準日應為八十九年十二月二十一日
      起算至一０四年十二月二十日（計一八０月），上訴人於原審九十年十二月三
      日言詞辯論期日已當庭給付十三萬元（按：每月一萬元，共計給付十三個月）
      予被上訴人收受，此為兩造所共認，是本件請求之基準日應自九十一年一月二
      十一日起給付一百六十七個月，其利息亦應以九十一年一月二十一日為起算日
      ，故如鈞院仍認上訴人應給付扶養費用，懇請自九十一年一月二十一日起，以
      一百六十七個月計算，按月給付之方式給付扶養費。
三、證據：援用原審立證方法。
乙、被上訴人方面：
一、聲明：駁回上訴。
二、陳述：除與原判決記載相同者外，補稱略以：
    (一)在以往最高法院判例中均是一次付清，於未離婚時就不給生活費在審理離婚案
      件中上訴人應訊時也說到沒給生活費，自八十九年離婚後更別說，才於九十年
      七月訴訟要求給付扶養費，在一審要結案前法官當庭要求先給付至九十年十一
　　　月止共十三萬（於10/29 第一次帶支票，法官認為不誠信，不同意要求於12/3
　　　開庭務必帶現金）。種種狀況均無法顯示，上訴人願意給付扶養費。
    (二)於八十九年離婚訴訟中上訴人為證明自己很有經濟能力檢附：公司股東名冊、
      土地謄本。在八十四年時即有農會貸款八十萬一事，卻於一審判決前迅速撤換
      及還清貸款，若沒錢給付扶養費，為何貸款多年的錢有辦法還。而在一審亦同
　　　時申請撤銷土地假扣押，動作頻頻均為了能立即脫產，假如庭上判分期付款形
　　　同判一張白紙給孩子，到時孩子生活費向誰要，請求庭上依現實狀況考量，怎
　　　樣是對孩子最有保障。孩子讀幼稚園月費每月五千六百元，學雜費近二萬元，
　　　本人房屋貸款二佰二十萬元，利息每月近一萬元，上訴人經濟能力比我好幾倍
　　　，卻不願給付扶養費，單親媽媽很辛苦，孩子更是無辜。再次懇求庭上維持一
　　　審原判全額給付扶養費，給孩子最安心、最有保障判決方式。
三、證據：除援用原審提出者外，補提悔過和解書、一審應訊筆錄、股東名冊、土地
    異動文件、申請撤銷假扣押證明、房屋貸款證明等各乙件（均影本）。
    理　　由
一、被上訴人起訴主張：被上訴人乙○○為被上訴人甲○○與上訴人之婚生子女，甲
    ○○與上訴人離婚後（原法院八十九年度婚字第八十七號判決准許離婚），對乙
    ○○權利義務之行使及負擔由甲○○任之，依民法第一千一百十六條之二「父母
    對未成年子女之扶養義務，不因結婚經撤銷或離婚而受影響」之規定，爰請求上
    訴人負擔自九十年十二月一日起至乙○○（八十四年十二月十一日出生）二十歲
    成年為止，十四年期間（一六八月）依國人平均每月支出二萬零五百二十三點四
    元計算，扶養原告乙○○以前述金額二分之一計算之每月一萬零二百六十二元之
    費用之義務  (因上訴人亦負二分之一扶養義務，20,523元除以2等於10,262），
    依月別霍夫曼式計算法扣除中間利息，上訴人應給付乙○○一百三十萬四千七百
    六十三元  (10,262元乘以127.00000000等於1,304,763）及自九十年七月二十四
    日起算之法定遲延利息。又上訴人於八十九年五月二十六日上午九時許，在宜蘭
    縣羅東鎮○○路二十八巷九號育新幼稚園前，以手推使被上訴人甲○○頭部撞擊
    車門，並用腳踹甲○○臉部，使甲○○受有頭部外傷、臉部擦傷血腫、背部挫傷
    等傷害。上訴人此項傷害犯行亦經原法院以八十九年度易字第四五六號判決判處
    有期徒刑在案，為此依據民法第一百九十五條第一項之規定，請求上訴人給付二
    十萬元之精神慰撫金及自九十年七月二十四日起算之法定遲延利息。（原審判命
    上訴人應給付被上訴人乙○○一百十四萬四千三百零六元、給付甲○○二萬元，
    及均自九十年七月二十四日起至清償日止，按年息百分之五計算之利息，而駁回
    乙○○、甲○○其餘之訴，乙○○、甲○○就所受敗訴之判決並未上訴，業已確
    定，上訴人就其所受不利判決部分，提起本件上訴。）
二、上訴人對於兩造離婚後，其對於乙○○仍負有扶養義務並不爭執，惟以其僅為卡
    車司機，收入微薄，於與甲○○離婚後，因再婚育有一子，家累沉重，僅能按月
    負擔原告乙○○九千元扶養費用，無法一次負擔至乙○○成年為止共十四年期間
    之扶養費用，請求准許上訴人按月為給付。又上訴人雖自認曾因女兒照顧問題，
    與甲○○發生爭執，甲○○自行自上訴人所駕駛之卡車上跌落受傷，但以甲○○
    受傷不重，竟請求二十萬元精神慰撫金，金額顯然過高等語，資為抗辯。
三、按父母對於未成年子女所負扶養義務，不因離婚而受影響，民法第一千一百十六
    條之二定有明文，是上訴人與甲○○經判決離婚後，其雖非法院所命對於未成年
    子女乙○○權利義務行使或負擔之人，但仍不得免除對於乙○○之扶養義務。上
    訴人基於父女天性及責任心，於原審言詞辯論時，亦一再表明確有扶養義務，僅
    對於是否應經親屬會議先為協議、扶養費用之多寡、是否按月給付等項有所爭執
　　而已。經按本件乙○○請求上訴人給付扶養費，所依憑的法律依據為民法第一千
　　一百十六條之二，係請求上訴人於不行使或負擔對伊權利義務之情形下給付扶養
　　費用，本質上非屬受扶養權利人與負扶養義務人就扶養方法之爭執，自無踐行民
　　法第一千一百二十條所定程序之必要（最高法院八十年度台上字第二三一二號判
　　決即同採此見解，可供參考）。是上訴人抗辯乙○○之請求應於當事人不能協議
　　時，由親屬會議定之，於親屬會議不予議定時，始能向法院聲訴云云，為無可採
　　。
四、再以甲○○及上訴人二人之社會地位、經濟資力論之，甲○○任職宜蘭縣鰻蝦生
    產合作社擔任總務會計一職，另向宜進發企業社拿貨從事服飾加工，每月收入在
    三萬三千元至三萬八千元之間等情，業經原審法院於八十九年度婚字第八十七號
    離婚判決中審認甚詳（見原審卷第八頁）。而上訴人現開吊車，每月收入約五萬
    元，則為上訴人於本院所自承，再參以上訴人並擁有坐落宜蘭縣五結鄉○○段一
    二二號土地等情，是縱認上訴人已另組家庭待其維持，但以其每月收入與資力，
    經核尚不遜於甲○○，故由甲○○與上訴人兩人平均負擔對乙○○之扶養義務，
    應屬允當。
五、按父母對於未成年之子女，有保護及教養之權利義務，其扶養之程度，應按受扶
    養權利者之需要與負扶養義務者之經濟能力及身分定之，此項扶養費之支出，依
    通常情形，固係依時日之經過而漸次給付，惟依此方式給付如有窒礙難行而不足
    以保障受扶養權利者之需要時，受扶養權利者得請求為一次給付。法院如命為一
    次給付，應依霍夫曼式計算法按週年利率百分之五扣除中間利息，最高法院八十
    九年度台上字第一二二三號判決即同採此見解，可供參考。本件經查扶養乙○○
    之費用，每月應以若干來計算始為相當，兩造於原審初有爭執，嗣於原審九十年
    十月二十九日言詞辯論期日，兩造當場同意父母雙方每月各負擔乙○○九千元之
    扶養費用，至乙○○二十歲為止。上訴人並於同年十二月三日言詞辯論期日交付
    算至九十年十一月底之扶養費用十三萬元，嗣並於本院言詞辯論期日再給付算至
    九十一年四月底之扶養費用四萬五千元，有各該言詞辯論筆錄在卷可按。本院參
    酌按內政部國內外經濟統計指標速報上所計算國人平均每月支出之金額，固可用
    作認定扶養金額多寡之指標之一，然既為平均水準，即非指每一國民確實有此能
    力支出，是認仍應在甲○○及上訴人雙方均能負擔之數額內考量較為妥當。而如
    以上訴人所願負擔之每月九千元為標準，乙○○每月生活費用由父母共同支應，
    即可達一個月一萬八千元，縱非十分寬裕，在一般客觀標準亦已足供生活及適當
    之教養費用所需，故認乙○○對上訴人扶養費之請求，以一個月九千元之標準為
    適當。再上訴人與甲○○判決離婚之後，關於未成年子女向由甲○○監護教養，
    未主動按月給付扶養費用，其所為算至九十一年四月底部分之給付，亦係均待法
    院將審結前，始為支付，顯有蓄意延遲情事。雖上訴人辯稱因甲○○故意不讓伊
　　探視乙○○，但縱認屬實，究係父母雙方關於子女探視之爭執，與扶養義務之履
　　行無涉，上訴人亦不應據為得不依期給付扶養費用之藉口。是乙○○請求上訴人
　　為一次之給付，並無不合，上訴人求為按月給付，尚不可採。準此，乙○○之請
　　求自九十一年五月起算至成年（按生於八十四年十二月十一日）為期十三年又八
　　月期間（一六三個月），依月別霍夫曼式計算式扣除中間利息（首期不扣除中間
　　利息），上訴人應給付乙○○一百一十二萬一千三百四十五元（９０００×１２
　　４．00000000＝0000000元）為當。故乙○○之請求在一百一十
　　二萬一千三四十五元，及自起訴狀繕本送達翌日九十年七月二十四日起至清償日
　　止，按年息百分之五計算利息之範圍內，應予准許，逾此部分之請求則不應准許
　　。
六、又甲○○主張伊於八十九年五月二十六日上午九時許，在宜蘭縣羅東鎮○○路二
    十八巷九號育新幼稚園前，遭上訴人以手推撞擊車門，並用腳踹臉部，致使受有
    頭部外傷、臉部擦傷血腫、背部挫傷等之傷害等情，業經原審法院以八十九年度
    易字第四五六號判決判處上訴人有期徒刑在案，有該判決書影本一件附卷可憑。
    上訴人雖已於原審自認有傷害情事，但以甲○○所受傷勢不重，其請求損害金額
    過高為辯。經本院審酌甲○○與上訴人之社會地位、經濟資力，教育程度，及上
    訴人傷害動機與甲○○所受傷害程度等一切情狀，認甲○○之請求在二萬元及其
    法定遲延利息之範圍內，即屬相當，應予准許，逾此範圍則不應准許。
七、綜上所述，被上訴人乙○○之請求上訴人給付於一百一十二萬一千三百四十五元
    ，甲○○之請求給付於二萬元，及均自九十年七月二十四日起至清償日止，按年
    息百分之五計算之利息之範圍內，應予准許。原審於此範圍內判命上訴人給付，
　　並依兩造之聲請，酌定相當之擔保金額，分別為假執行或免為假執行之宣告，經
　　核並無不合，上訴人上訴意旨指摘不當，求予廢棄改判，為無理由，應予駁回。
　　至乙○○逾此部分之請求，即有不合，乃原審未及審酌上訴人於原審判決後再為
　　給付至九十一年四月底部分扶養費用之事實，所命上訴人之給付，容有未合。上
　　訴意旨指為不當，求予廢棄改判，為有理由，應由本院予以廢棄，並改判如主文
　　第二項所示。
八、據上論結，本件上訴為一部有理由，一部無理由，依民事訴訟法第四百五十條、
    第四百四十九條第一項、第七十九條，判決如主文。
中　　　華　　　民　　　國　　九十一　　年　　　五　　　月　　　二十　　日
                              民事第七庭
                          　　　　審判長法  官　張  耀  彩
                          　　　　　　　法  官　陳  玉  完
                          　　　　　　　法  官　王  仁  貴
右正本係照原本作成。
不得上訴。
中　　　華　　　民　　　國　　九十一　　年　　　五　　　月　　　二十　　日
                                        書記官　鄭  兆  璋
